【裁判字號】    97,上,933
【裁判日期】    980303
【裁判案由】    塗銷抵押權登記
【裁判全文】
臺灣高等法院民事判決                   97年度上字第933號
上  訴  人  甲○○
被上訴人    乙○○
                        樓
訴訟代理人  陳正旻律師
上列當事人間請求塗銷抵押權登記事件，上訴人對於中華民國97
年6月6日臺灣士林地方法院96年度訴字第943號第一審判決提起
上訴，本院於98年2月24日言詞辯論終結，判決如下：
    主  文
上訴駁回。
第二審訴訟費用由上訴人負擔。
    事實及理由
甲、程序部分：
    有下列各款情形之一者，法院應以裁定駁回前條聲請，並延
    展辯論期日：一、不到場之當事人未於相當時期受合法之通
    知者。二、當事人之不到場，可認為係因天災或其他正當理
    由者。三、到場之當事人於法院應依職權調查之事項，不能
    為必要之證明者。四、到場之當事人所提出之聲明、事實或
    證據，未於相當時期通知他造者。民事訴訟法第386條固定
    有明文。惟按審判長以職權所定之言詞辯論期日，非有重大
    理由法院不得變更或延展之，故當事人已受合法之通知後，
    雖聲請延展期日，然未經法院裁定准許前，仍須於原定日期
    到場，否則即為遲誤，法院自得許到場之當事人一造辯論而
    為判決。是當事人、訴訟代理人因請假或赴大陸地區洽事不
    能於言詞辯論期日到場者，如無可認為有不能委任訴訟代理
    人或複代理人到場之情形，即非屬不可避之事故，自非民事
    訴訟法第三百八十六條第二款所謂因正當理由而不到場。最
    高法院94年台上字第1300號判決意旨參酌。查上訴人於原審
    最後言詞辯論期日經合法通知未到庭等情，有送達證書附於
    原審卷可稽（見原審卷第163頁），雖上訴人於原審提出診
    斷證明書證明其患有支氣管炎，惟審之該診斷證明書之醫師
    囑言欄僅記載「宜多休息」，並未證明上訴人身體狀況不適
    合出庭，故其於原審最後言詞辯論期日未到庭，已無正當理
    由，況上訴人同時所提之書狀亦僅說明其無法到庭陳述，請
    原審就其歷次書狀及陳述予以審酌，並未請求原審展延辯論
    期日，是揆諸首開判決意旨，原審自得依到場之當事人即被
    上訴人之聲請一造辯論而判決，上訴人所辯原審違反民事訴
    訟法第386條規定云云，應不可採，先予敘明。
乙、實體部分：
壹、被上訴人起訴主張：
一、被繼承人林偉卿即兩造之父於民國（下同）94年10月26日死
    亡，其所有坐落於臺北市○○區○○段三小段595、595-1地
    號、持分均為1/7之土地，及其上同小段606建號即門牌號碼
    為臺北市○○○路239號、持分為1/7之建物（下簡稱系爭房
    地），依法由法定繼承人長男甲○○即上訴人、次男乙○○
    即被上訴人、長女林昭華及次女林昭容共同繼承，而林昭華
    、林昭容業向臺灣士林地方法院聲明拋棄繼承，並經准予備
    查在案。林偉卿之配偶林鄭淑瓊前於87年11月23日死亡，是
    林偉卿之遺產應由兩造各繼承1/2。嗣被上訴人向地政機關
    申請辦理系爭房地權利範圍公同共有1/7之繼承登記時，始
    發覺兩造共同繼承之上開房地已於94年11月2日設定扺押予
    被上訴人，權利價值為新臺幣（下同）4,670,000元。兩造
    嗣於96年8月22日經臺北市政府地政處調處，准許兩造按應
    繼分比例辦理分別共有登記，各自取得權利圍範1/14，並於
    96年10月17日辦妥登記。被上訴人嗣將其所有系爭房地應有
    部分全數出賣予訴外人陳詹秋曉，並於96年11月2日辦妥所
    有權移轉登記在案。
二、被上訴人代理林偉卿向臺北市建成地政事務申請辦理抵押權
    登記，然林偉卿與上訴人從未有債權債務關係存在，其所擔
    保之債權既不存在，則從屬性質之扺押權亦無從存在，系爭
    抵押權應為無效。再者，上訴人向臺北市建成地政事務所申
    請辦理抵押權登記，所提呈之林偉卿之印鑑證明，申請日期
    為94年10月25日，惟林偉卿於同年10月24日即因病住進臺北
    市立聯合醫院陽明院區，旋於26日過世，則林偉卿怎可能於
    同年10月25日至戶政事務所辦理印鑑證明，顯有違社會常情
    及經驗法則。實則，本案係上訴人為圖辦理抵押權登記，未
    經林偉卿同意，擅自代理其至臺北市大同區戶政事務所申請
    印鑑證明至灼。
三、又上訴人向臺北市建成地政事務所辦理抵押權登記，文件送
    件日期為94年11月1日，然林偉卿已於94年10月26日死亡，
    如何授代理權予上訴人至地政事務所辦理抵押權登記，顯見
    上訴人偽造抵押權設定契約書辦理抵押權登記。再者，抵押
    權登記，其實質要件須抵押權合意，形式要件須登記及書面
    ，上訴人既偽造抵押權設定契約書，顯見無抵押權設定合意
    ，系爭抵押權登記應為無效。
四、系爭抵押權所擔保之債權不存在，而抵押權登記仍繼續存在
    ，嚴重損害被上訴人就系爭房地持分為處分之權益，自係對
    所有權人之所有權行使造成妨害，被上訴人本於所有權人地
    位，依民法第767條之規定，求為：上訴人應將兩造公同共
    有坐落臺北市○○區○○段三小段595、595-1地號之土地，
    權利範圍公同共有七分之一，及其上門牌號碼為臺北市○○
    ○路239號房屋 (即建號606)，權利範圍公同共有7分之1，
    臺北市建成地政事務所登記日期及字號為94年11月2日94年
    大同字第132150號，債務人林偉卿，權利價值為4,670,000
    元之抵押權設定予以塗銷之判決。原審為被上訴人勝訴之判
    決，上訴人不服提起上訴，被上訴人於本院答辯聲明：上訴
    駁回。
貳、上訴人則以下列辯詞資為抗辯：
一、上訴人雖於原審言詞辯論期日不克出庭，然於當日上午業已
    傳真書狀、醫師診斷證明書，亦傳真林偉卿親筆之存證信函
    及委託書，原審應對此為本案之審酌，對此，如有不足，仍
    可通知上訴人補足，何以依被上訴人之聲請而為一造辯論判
    決，原審實有違民事訴訟法第386條之規定。
二、兩造之父林偉卿生前舉凡生活起居及醫療均由上訴人照護，
    長期以來支出甚多開銷，然被上訴人及其他妹妹均未擔負照
    護之責，故林偉卿生前即同意設定抵押權予上訴人，以保障
    上訴人權利，而設定之金額乃斟酌市價及公告現值。被上訴
    人起訴狀所陳與事實不符，上訴人長期照顧林偉卿，並代為
    處理諸多事務，林偉卿生前即授權被告申請印鑑證明及辦理
    抵押權登記，申辦抵押權之設定契約書上既已載明訂約日期
    為94年10月17日，且其上蓋有林偉卿之印鑑章，並有印鑑證
    明，已符合法律規定。被上訴人曾就系爭房地申請分割調處
    ，於上訴人未出席調處之情況下，被上訴人取得林偉卿原欲
    給予上訴人之系爭房地之1/2，旋將其應有部分4/70、1/70
    分別以買賣及贈與名義移轉予他人。
三、被上訴人質疑委任書之真正，爭執上訴人所提呈之3份印鑑
    證明與委任書上所蓋之印章不符云云。惟委任書內容縱非林
    偉卿本人所寫，然雙方既已合意，即使無書面，契約亦已成
    立。況委任書乃林偉卿本人親書，至於印章不符部分，法律
    並未要求委任書須用何印章，只須雙方合意即為巳足，且上
    訴人記憶所及，當時林偉卿當無印鑑章，自無從使用印鑑章
    ，且94年初時，林偉卿即有意要將財產交給我處理，並於同
    年10月中旬時，即同意全權交由我來處理，此有證人丙○○
    於本院準備程序中之證言可證明，另外於同年10月25日之所
    以辦理印鑑證明，原因是擔心其印鑑證明會過期。且該委任
    書之授權範圍既指一切，一般人都知道是指全部之意，顯然
    包含財務在內。
四、於本院上訴聲明為：(一)原判決廢棄。(二)廢棄部分，被上訴人
    在第一審之訴駁回。
參、得心證之理由：
一、查上訴人於94年10月25日向臺北市大同區戶證事務所申請林
    偉卿之印鑑證明，再於同年月11月1日向臺北市建成地政事
    務所申請抵押權設定登記，並於同年11月2日登記完成，林
    偉卿於94年10月24日因病住院，並於同年月26日死亡等情，
    業據被上訴人於原審提出戶籍謄本、土地、建物登記謄本、
    土地、建築改良物抵押權設定契約書影本、地政規費收入存
    根影本、印鑑證明影本為證，並為兩造所不爭執，應認為真
    正。
二、又查被上訴人主張依民法767條規定，請求上訴人將系爭房
    地，權利價值為4,670,000元之抵押權設定予以塗銷等語，
    上訴人則以上開辯詞置辯，故本件爭點在於(一)系爭抵押權設
    定之契約，上訴人跟父親林偉卿間究有無達成合意？(二)系爭
    抵押權設定有無擔保之債權、債務關係存在？茲分別判斷如
    下：
（一）系爭抵押權設定之契約，上訴人跟父親林偉卿間究有無達
      成合意？
    １、經查上訴人雖舉證人即其配偶之妹妹丙○○證稱：「94
        .10月中旬，我到上訴人家，晚上七點多時，看到姊夫
        （按：指上訴人）跟親家及（即）上訴人的爸爸談民權
        西路房地產設定抵押申請書給親家看，親家點頭要全權
        交給上訴人處理。（本院問：知否為何親家願意將房地
        產交給上訴人之原因？）從70幾年時，就將財產交給我
        姊夫處理，我在想可能是因姊夫照顧親家，所以給他處
        理。」等語（見本院卷第73頁反面），惟查證人丙○○
        與上訴人有二親等姻親關係，已證詞之可信度已偏低，
        況證人僅見林偉卿點頭，即推測林偉卿應係念及上訴人
        照顧其起居而認定林偉卿同意交由上訴人設定抵押權，
        其證言難免作有利於上訴人之陳述而屬臆測之詞，尚不
        足採。
    ２、又查上訴人係於94年10月25日向臺北市大同區戶證事
        務所申請林偉卿之印鑑證明，再於同年月11月1日向臺
        北市建成地政事務所申請系抵押權設定登記，並於同年
        11月2日登記完成，已如前述，惟林偉卿於94年10月24
        日即因病住院，並於同年月26日死亡，足見病況十分嚴
        重，在此病危情況下，林偉卿是否猶能授權上訴人申請
        印鑑證明及同意辦理系爭抵押權設定，已有可疑。
    ３、再查上訴人辯稱系爭抵押權設定契約係早於94年10月17
        日之前即已成立，伊於75年底即由父親正式授權訂立書
        面契約，授權範圍乃係涵蓋與其有關之一切事務云云，
        經查上訴人上開所稱書面契約，即上訴人於原審提出之
        委任書（見原審卷第141頁），惟被上訴人否認上開委
        任書之真正，上訴人雖舉存證信函及委任狀影本為證（
        見本院卷第18頁、上訴人98年2月23日陳報、理由狀）
        ，辯稱上開委任書與上開二文件簽名相同，委任書應為
        真正云云，然除被上訴人亦否認上開存證信函為真正外
        ，本院以肉眼觀之，即得判斷該委任書「林偉卿」簽名
        之「林」字與上開存證信函及委任狀之「林」字，在筆
        劃特徵上顯有不同，上開委任書是否真實，亦有可疑。
        況查上開委任書內容係記載：「本人因健康情況欠佳而
        靜心療養，凡與本人有關之一切事務均委任於長子－谷
        峰（榮光）或與內人－淑瓊會同處理」，並無隻字片語
        言及將系爭房地設定抵押予上訴人，又所謂「凡與本人
        有關之一切事務」，究指日常一般事務？抑或包括個人
        財務？均有所不明，況如上訴人所辯所謂一切即指全部
        ，包括財務屬實，則林偉卿既已授權上訴人處理一切財
        產事務，又何須在94年10月間如證人丙○○所述再拿抵
        押權設定申請書予林偉卿看，以取得其同意？再者，上
        開委任書日期距94年10月有十九年之久，若林偉卿有意
        設定抵押權予上訴人，在十九年間大可親自或明白授權
        上訴人辦妥抵押權設定登記，而非在林偉卿病危之際，
        始申請印鑑證明，並在林偉卿死後始由上訴人辦妥抵押
        權登記，顯與常情不符，是尚難認上訴人與林偉卿間有
        達成訂立系爭抵押權設定契約之合意。
（二）系爭抵押權設定有無擔保之債權、債務關係存在？
    １、按抵押權為從物權，以其擔保之債權存在為發生之要件
        ，契約當事人間除以債權之發生為停止條件，或約定就
        將來應發生之債權而設定外，若所擔保之債權不存在，
        縱為抵押權之設定登記，自難認其抵押權業已成立。最
        高法院89年台上字第1086號判決意旨參酌。
    ２、查系爭抵押權為一般抵押權，並非最高限額抵押權，則
        其所擔保者應為已發生之債權，亦即先有債權而後始有
        抵押權設定可言，然上訴人於原審稱系爭抵押權設定權
        利價值4,670,000元乃參考市價及公告現值而來等語（
        見原審卷第139頁），是本件抵押權顯係以系爭房地本
        身之價值作為擔保債權額，而非以已發生之債權作為擔
        保之金額，揆諸首開最高法院判決意旨，已難認系爭抵
        押權設定契約書上所記載之4,670,000元擔保債權金額
        係上訴人對林偉卿之債權。
    ３、又查上訴人復辯稱其父親的意思是要贈與給伊，父親怕
        伊拿不到系爭房地，就設定抵押權給伊，保障伊得到財
        產之權益云云，惟上訴人並未舉證證明其與其父林偉卿
        間有贈與之合意存在，上訴人此部分辯詞自不足採。
    ４、再查上訴人另辯稱係伊照顧伊父親林偉卿之代價，故林
        偉卿設定抵押權予伊云云，然查林偉卿為上訴人之父，
        其對其父親林偉卿本負有扶養之義務，是縱上訴人照顧
        其父有不少花費，亦難認此屬上訴人與林偉卿間之債權
        債務關係，況上訴人於稱系爭抵押權設定權利價值4,67
        0,000元乃參考市價及公告現值而來等語，已如前述，
        顯見系爭抵押權所擔保之債權金額，實未依上訴人與林
        偉卿實際存在之債權金額而定，自難認上訴人此部分辯
        詞為真實。
三、綜上，上訴人既未能證明林偉卿有設定抵押權予上訴人之合
    意，復未就其與林偉卿間確有為系爭抵押權擔保效力所及之
    債權債務關係存在，舉證以實其說，揆諸前揭最高法院判決
    意旨，抵押權為擔保物權，具有從屬性，倘無所擔保之債權
    存在，抵押權即無由成立，自應許抵押人請求塗銷該抵押權
    之設定登記。是以被上訴人依民法第767條之規定，請求塗
    銷系爭抵押權之設定登記，為有理由，應予准許。是則原審
    判命上訴人塗銷系爭抵押權之設定登記，於法並無不合。上
    訴意旨指摘原判決不當，求予廢棄改判，為無理由，應予駁
    回。
四、本件事證已臻明確，兩造提出之其餘攻擊防禦方法及證據，
    與本件判決結果無影響，爰不一一論駁，併此敘明。
肆、據上論結，本件上訴為無理由，依民事訴訟法第449條第1項
    、第78條，判決如主文。
中    華    民    國    98    年    3     月    3     日
                    民事第五庭
                        審判長法  官  魏麗娟
                              法  官  陳博享
                              法  官  黃雯惠
正本係照原本作成。
如不服本判決，應於收受送達後20日內向本院提出上訴書狀，其
未表明上訴理由者，應於提出上訴後20日內向本院補提理由書狀
（均須按他造當事人之人數附繕本）上訴時應提出委任律師或具
有律師資格之人之委任狀；委任有律師資格者，另應附具律師資
格證書及釋明委任人與受任人有民事訴訟法第466條之1第1項但
書或第2項（詳附註）所定關係之釋明文書影本。
中    華    民    國    98    年    3     月    4     日
                            書記官  秦慧榮
附註：
民事訴訟法第466條之1（第1項、第2項）：
對於第二審判決上訴，上訴人應委任律師為訴訟代理人。但上訴
人或其他法定代理人具有律師資格者，不在此限。
上訴人之配偶、三親等內之血親、二親等內之姻親，或上訴人為
法人、中央或地方機關時，其所屬專任人員具有律師資格並經法
院認為適當者，亦得為第三審訴訟代理人。


司法院資訊處製作；財團法人民間司法改革基金會備份。
